臺灣基隆地方法院民事判決　　　　　　　　94年度訴字第23號
原　　　告　己○○
　　　　　　乙○○
　　　　　　　　　　　　3樓
　　　　　　癸○○
　　　　　　壬○○
　　　　　　戊○○
　　　　　　子○○
　　　　　　卯○○
　　　　　　辰○○
　　　　　　寅○○
　　　　　　丁○○
　　　　　　丙○○
　　　　　　　　　　　　樓
　　　　　　辛○○
　　　　　　庚○○
　　　　　　　　　　　　之3
　　　　　　丑○○
共同 訴 訟
代　理　人　楊延壽　　律師
被　　　告　甲○○
當事人間請求返還不當得利等事件，本院於94年6 月17日言詞論
終結，判決如下：
    主　　文
被告應給付原告己○○新台幣參拾伍萬貳仟壹佰參拾元，乙○○
、癸○○、壬○○、戊○○、子○○、卯○○、辰○○、寅○○
、丁○○　丙○○、辛○○、庚○○各新台幣壹拾柒萬陸仟零陸
拾肆元，丑○○新台幣捌萬伍仟捌佰肆拾柒元，及均自九十四年
一月二十八日起至清償日止，按週年百分之五計算之利息。
訴訟費用新台幣貳萬陸仟參佰肆拾肆元由被告負擔。
本判決所命給付，分別由原告己○○以新台幣壹拾柒萬陸仟元，
乙○○、癸○○、壬○○、戊○○、子○○、卯○○、辰○○、
寅○○、丁○○　丙○○、辛○○、庚○○各以新台幣捌萬捌仟
元，丑○○以新台幣肆萬貳元，為被告供擔保後，分別得為假執
行。
    事實及理由
一、原告起訴後，為舉證之便，最後言詞辯論期日時，將原請求
    之金額減縮為如主文第一項所示，於法並無不合。
二、本件原告起訴主張原因事實為：原告均為基隆市汽車貨物裝
    卸業職業工會之會員，並實際共同服務於東日山物流國際股
    份有限公司（下稱東日山公司）及東逸實業股份有限公司（
    下稱東逸公司）從事貨物裝卸工作，多年來均兢兢業業安分
    守己，且基於彼此間之團結和諧向來均以全體平分當月總收
    入之方式計酬，並遵從上開場站開始工作時以工會常務理事
    身分自居之被告指示，按月上繳其工資一份（亦即若有15人
    實際工作，則將總收入平分成17份，除班長多支領一份，另
    一份即繳付被告），被告並謂此係工會所訂之規矩，原告因
    參與工會會務不深，乃深信不疑，多年來均依其所言給付之
    ，孰料原告日前始得悉，工會根本從無被告所稱會員之工作
    報酬應攤分上繳予常務理事之規定，被告所受原告交付之上
    開款項，實無法律上原因，屬不當得利依民法第179 條規定
    ，原告得請求返還，總計自89年至93年間被告之不當得利即
    高達300 萬餘元，惟因原告所能舉證者，為89年度總金額為
    0000000 元，除以17，每份即為250762元；90年度總金額為
    0000000 元，除以17每份即為268337元，以及由國稅局函覆
    有關東逸公司所得之資料，所計算出如主文第1 項所示。所
    為訴之聲明如主文第1 項所示，並陳明願供擔保請准宣告假
    執行。
三、兩造於本院爭點整理程序中，被告對原告主張之由原告己○○匯款至被告帳戶款項及匯款單影本、由財政部臺灣省北區
    國稅局基隆市分局所回覆本院相關原告等人之申報所得額等
    均無爭執，惟否認原告所主張原告系爭款項之交付被告，乃
    因「被告以工會常務理事身分自居，指示原告按月上繳其工
    資一份，係工會所訂之規矩，原告誤信而交付」之無法律上
    原因之事實，並以其受領系爭款項另有法律上原因為其否認
    之理由，惟關於其受領系爭款項之理由即法律上之原因事實
    ，則先後不一，或主張被告為隊長，本可受領系爭款項，或
    以原告中有非屬工會會員，本應將不得擔任工作之工資交給
    被告，於最後言詞辯論時，則定調為系爭款項乃原告等人為
    清償所欠被告之弟何子芳借款，託由被告轉給何子芳，被告
    均已轉交何子芳，自無任何不當得利可言。
四、上開兩造不爭執之事實部分，本於辯論主義之原則，自應以
    該不爭執之事實為判決之基礎。是本件勝負在於兩造上開爭
    執部分，即本件被告受領系爭款項，有無法律上之原因事實
    ，如有，原告之請求即無理由，如無，則原告有系爭不當得
    利返還請求權。
五、按當事人主張有利於己之事實，就其事實有舉證之責任，民
    事訴訟法第277 條定有明文。又原告於起訴原因已有相當之
    證明，而被告於抗辯事實並無確實證明方法，僅以空言爭執
    者，當然認定其抗辯事實之非真正，而應為被告不利益之裁
    判，最高法院18年上字第1679號著有判例可資參照。又經由
    銀行以電匯金錢與他人，依現行銀行實務作業，匯款單據上
    不必載明匯款原因，自無從僅以電匯之事實證明匯款之原因
    ，如受款人曾主張係匯款清償借款，若無法舉證確於匯款收
    受前有借貸之事實，則匯款既非匯款人為受匯款人借款之清
    償，匯款人主張受匯款人受領匯款並無法律上之原因，應可
    認為已有相當之證明，受匯款人即應就其僅提供帳戶供匯款
    人清償借款使用負舉證責任，才能免責，參閱最高法院87年
    4 月2 日87年度台上字第730 號判決意旨可明。原告否認曾
    對何子芳負有任何金錢債務，被告以系爭款項乃清償原告對
    何子芳借貸債務之款項，無論原告、證人何子芳均無法證明
    原告於匯款至原告帳戶前，何子芳對原告有何金錢給付請求
    權，況原告若為清償債務而為系爭匯款，依常情判斷，不致
    以原告工資一定比例清償之方法清償，也不致輾轉由原告己○○匯款至被告帳戶，再由被告轉交之理。從而，本件原告
    有系爭不當得利返還請求權，至堪認定。至於證人何子芳、
    被告固均稱被告受領系爭匯款，均有轉交何子芳，惟不當得
    利之「得利」，乃指財產狀態之增加，而且本件得利之標的
    為金錢，應以當初所得之利益作為判斷基準，不能以不當得
    利人因金錢之不當得利已花盡或轉給他人而免除返還義務，
    併此敘明。
六、被告自認未在東逸、東日山公司從事裝卸工作，證人何子芳
    亦指稱被告與伊並無與東日山、東逸公司接洽工作，而係「
    從開始就是由己○○接洽的」，且據證人即東日山公司總經
    理室特別助理黃國龍到庭結證稱，其公司所委僱之貨物裝卸
    工作均由其和原告己○○接觸，沒有和被告及何子芳接觸過
    ，也沒有在現場見過被告，則被告確無實際參與系爭工作，
    足堪認定，被告原以其受系爭款項乃基於隊長所應領之工資
    ，實無可採。至於被告一再質疑原告有非工會成員一事，本
    與原告實際有無從事系爭相關裝卸工作，被告受領系爭款項
    是否無法律上原因無關，順此說明。
七、被告理直氣壯、極度不滿地否認原告所主張其受領系爭款項
    乃無法律上原因之原由，卻又另以不合常情事理之事實，作
    為系爭款項受領有法律上原因之理由，諒係心知原告主之該
    事實為基隆市汽車貨物裝卸業職業工會行之長久之台下慣行
    ，自信其受領系爭款項有理，卻又不便公諸法庭，惟縱事實
    上有此慣行，該慣行乃屬陋規，有違勞動基準法第六條所明
    文「任何人不得介入他人之勞動契約，抽取不法利益」之規
    定，無任何法律上之效力，被告依此陋規而受領系爭款項，
    自屬無法律上之原因。
八、從而，原告依民法第179 條之不當得利返還請求權，請求被
    告給付如主文第1 項之不當得利，及自起訴狀繕本送達之翌
    日即94年1 月28日起至清償日止之法定遲延利息，於法有據
    ，應予准許。
九、原告陳明願供擔保以代釋明，請准宣告假執行，於法律規定
    相符，併定相當之擔保額宣告如主文第3 項所示。
十、本件訴訟原告減縮後之請求，其應徵之裁判費26,344元，即
    為本件第一審訴訟費用，依民事訴訟法第78條規定，應由被
    告負擔，並依同法第87條第1 項，於判決主文第2 項宣示之
    。至於原告減縮部分之訴訟費用，依民事訴訟法第83條第1
    項上段規定，當然應由原告負擔，併此敘明。
中　　華　　民　　國　　94　　年　　6 　　月　　24　　日
                  臺灣基隆地方法院民事庭
                          法  官  李木貴
以上正本係照原本作成。
如對本判決上訴，須於判決送達後20日內向本院提出上訴狀。
中　　華　　民　　國　　94　　年　　6 　　月　　24　　日
                          書記官　吳長枝
